【裁判字號】    89,判,3873
【裁判日期】    891228
【裁判案由】    土地徵收
【裁判全文】
最  高  行  政  法  院  判  決                  八十九年度判字第三八七三號
    再 審原 告  甲○○
    再 審被 告  行政院
    代  表  人  張俊雄
右當事人間因土地徵收事件，再審原告對本院中華民國八十六年七月三十一日八十六
年度判字第一八五九號判決提起再審之訴。本院判決如左：
    主  文
再審之訴駁回。
再審訴訟費用由再審原告負擔。
    事  實
緣本件需用土地人高雄市政府為興建龍華國民小學（以下稱龍華國小）工程，需用坐
落高雄市○○區○○段四小段三十七地號等六筆土地，面積○．九一一九公頃，乃檢
附徵收土地計畫書及圖等有關資料，報經再審被告以七十七年八月二十七日台內地字
第六二五五三○號函核准徵收，交高雄市政府地政處以七十八年五月十日七八高市地
政四字第九○七○號公告，並函知各土地所有人。公告期間，再審原告陳情要求徵收
土地以市價補償，嗣以系爭土地係於七十八年五月十日高雄市政府地政處公告徵收，
惟土地上之改良物則未一併徵收，該地上物之拆遷補償由龍華國小於八十五年五月八
日始以高市龍華總字第三九二號公告，二者相隔七年之久，有違土地法第二百十五條
一併徵收之原則及同法第二百三十三條應於公告期滿後十五日內發給補償費之規定云
云，向高雄市政府提起訴願，該府依訴願管轄規定就土地徵收部分移送行政院以決定
駁回，原告提起行政訴訟，經本院八十六年度判字第一八五九號判決（以下稱為原判
決）駁回其訴。再審原告不服，主張原判決有行政訴訟法第二百七十三條第一項第七
十一款（即修正前行政訴訟法第二十八條第九款情形，提起再審之訴。茲摘兩造訴
辯意旨於次：
再審原告起訴意旨及補充理由略謂：(一)原判決應係採用內政部之函釋（七十九年八月
十五日台內訴字第八一五六三一號）訴願決定書所載，如下：「依行為時土地法第
二百十五條規定「徵收土地時，其改良物應一併徵收。但該改良物所有權人要求取回
並自行遷移者，不在此限。」至改良物如未併同土地一次完成徵收，是否與上開規定
意旨有違一節，查此次省、市政府為加速取得都市計畫第一期共同設施保留地，因數
量龐大，且限於政府經費財源、時間、人力及公共工程之興闢未能及時配合，乃就土
地部分先行徵收取得，俟公共工程興闢時，再行辦理地上改良物之徵收補償，並非不
對地上改良物一併徵收，僅時間上有先後次序，經本部審慎研配後，認與上開法條規
定意旨尚無不合，此見解並經法務部7.5.法律字第一二三三四號函同意，並報奉行
政院8.1.台內二○八一九號函核定有案．．．」。(二)物換星移，土地法第二百一十
五條，第二百十七條等有關法條已於民國七十八年十二月二十九日作大幅度之修法，
在這之後內政部之函釋自應修正或廢除，嗣據高雄市政府公報（八十七年冬字第三期
第二十四頁）轉載內政部9.台內地字第八七一○○七三號函釋，說明二「按土
地法第二百十五條規定：「徵收土地時，其改良物應一併徵收。．．．」參酌土地法
第二百十七條及第二百三十八條所規定之情形，雖非指於徵收土地同一時間一併徵收
，惟土地與其改良物若非同一時間徵收，對於土地改良物之徵收似亦不宜拖延過久，
以符「一併徵收」之意旨。前經法務部七十八年五月三日法七十八律字第○八○七三
號函示有案，本部同意上開法務部意見。區段徵收辦理期程長、土地與其改良物若非
同一時間徵收，其改良物之徵收亦應儘速辦理。」(三)又據高雄市政府地政處八十七年
十一月二十一日高市地政五字第一五二九四號函說明二．．．至高雄市政府公報刊載
八十七年九月三十日八十七高市府地五字第三三○四○號函，轉頒內政部八十七年九
月二十三日八十七內地字第八七一○○七三號函釋所引用之法務部七十八年五月三日
法七十八律字第八○七三號函，係指徵收土地時，其土地改良物應一併徵收之徵收時
間問題，二者並不牴觸。」由上述之經過，足證為判決基礎之行政處分，依其後改變
更得為提起再審之訴。本件土地於七十八年五月十日被徵收，而地上改良物則遲至八
十五年五月八日始徵收，二者相差達七年之久，可謂拖延太久，不符內政部新的行政
命令（文號八十七年九月二十三日台內地字第八七一○○七三號函），應儘速辦理
之規定，故得為申請再審之理由。(四)土地法沒有施行細則，亦即土地之徵收（含改良
物）處分不得以行政命令來函釋與執行，故本件之徵收顯已違反中央法規標準法第十
一條，命令不得牴觸法律之規定。(五)按系爭土地徵收計畫書引用前之函釋，於第六
項載明「土地改良物另依計畫逐年編列預算依規定辦理」，雖填具土地徵收計畫書有
土地法施行法第五十條之授權，但填入之執行內容已遠超過法律之授權與增加法律所
無之限制；因在土地法第五編「土地徵收編」以及其他法律都無「土地改良物」得依
計畫逐年編列預算依規定辦理徵收之規定；如得逐年編列預算依規定辦理徵收，那拖
上一、二十年也在法令之容許範圍，影響人民權利義務，行政命令超越母法至為明顯
，此舉已違反土地法第二百三十三條及第二百十五條，與中央法規標準法第五條第二
項、第六條等之規定。(六)土地法第二百十五條：「徵收土地時，其改良物應一併徵收
．．．」之解釋：「一併「貳字在國語日報辭典之解釋為一併（一同）、一同（一齊
）、一齊（同時、一齊下手）之意。又條文之首「土地徵收時．．．」應係指土地法
第二百二十七條公告徵收之日起三十天內，超過三十天時已非土地徵收時；而是土地
徵收完成時。故全條條文之解釋應是：土地徵收時（在公告日起三十天內），其土地
改良物應（同時）徵收，否則違反強制規定。(七)判決書所載『惟此之所指「一併徵收
」，參配同法第二百十七條及二百三十八條「一併徵收」規定之內涵，以及該條條文
中未明文限定「同時」辦理．．．』之法律見解部分：上法條在七十八年十二月二
十九日土地法尚未修正前或許可以解釋得通，但經七十八年十二月二十九日修法後，
土地法第二百十七條、二百三十八條已被土地法第二百十五條第一項第一款之「法律
另有規定者」所涵蓋，已無法作得前述如此寬鬆之解釋餘地。(八)參照土地法第二百三
十三條、第二百三十二條、第二百十五條，司法院院字第二七○四號解釋，釋字第一
一○號解釋第二項，釋字第四二五號解釋．．．等；已將土地與改良物之「得分批徵
收」論點加以否定。(九)內政部與法務部之函釋顯無適用之餘地：法務部七十八年五月
三日法七十八律字第○八○七三號函牴觸憲法之「法律保留」原則；因本件係土地徵
收案件，事關人民之權利義務事項，土地法沒有施行細則，即不容許以行政命令來函
釋與執行；中央法規標準法第五之二條、第六條、第十一條有明定。(十)土地徵收計畫
書（以下簡稱計畫書）擅作擴大解釋與執行、形同自行造法：計畫書雖有土地法施行
法第五十條之授權記明某些資料，但實際填入之內容與執行「計畫書內第六項第十三
項：土地改良物另依計畫逐年編列預算依規定辦理」，已遠逾越母法規定之限度及增
加法律所無之限制，顯有自行造法之嫌。(十一)土地與改良物之徵收應依法辦理，引用行
政命令或函釋均為法之所不許。土地徵收條例第六十條「本條例施行前，已公告徵收
但尚未辦竣結案者，除本條例另有規定外，應依其公告徵收時所依據之法律規定，繼
續辦理結案」。故有關土地（含土地改良物）之徵收處分，必須以法律為據，行政命
令或函釋均被排除，司法院釋字第四八八號解釋令亦有明定。(十二)內政部之函釋「民國
八十七年九月二十三日台八七內地字第八七一○○七三號函，說明二：按土地法第二
百十五條規定：「徵收土地時，其改良物應一併徵收。．．．」參酌土地法第二百十
七條及第二百三十八條所規定之情形，雖非指於徵收土地同一時間一併徵收，惟土地
與其改良物若非同一時間徵收，對於土地改良物之徵收似亦不宜拖延過久，以符「一
併徵收」之意旨。前經法務部七十八年五月三日法七十八律字第○八○七三號函示有
案，本部同意上開法務部意見．．．」非法律之位階，亦無法律之授權，不為法之所
許；縱使土地徵收公告（七十八年五月十日），當時未被發覺，但土地法第二百十五
條與第二百十七條已在七十八年十二月二十九日被立法院大幅度之翻修；土地法第二
百十七條與第二百三十八條已被修法後之土地法第二百十五條第一項第一款「法律另
有規定者」所涵蓋，涵釋大意「土地改良物與土地得分批、無限期展延徵收．．．」
已失其所附麗，且為修法後之土地法第二百十五條第一項第一款「法律另有規定者」
所涵蓋，亦為中央法規標準法第五條第一項第二款與第六條所否定。(十三)民法第六十六
條「稱不動產者，謂土地及其定著物」，足證土地與其改良物是密不可分且互為影響
之物，本案於七十八年五月十日先行公告徵收土地，而未一併（同時）徵收土地改良
物，遲至八十九年三月十日高雄市政府地發字第七九七七號函徵收土地改良物，致造
成原告之諸多不便與權益受損，如土地改良物房屋賣不出去（怕被徵收沒人問津），
且在公共設施用地上之建物是禁止改建、重建、修繕，資金調度亦受困，在在影響憲
法第十五條保障人民之法律權益，與違反司法院釋字第四八八號解釋，請求將原判決
廢棄及將原處分、一再訴願決定均撤銷等語。
再審被告答辯意旨略以：按國家因教育學術及慈善事業之需要，得徵收私有土地，為
行為時土地法第二百零八條第七款所規定。本件需用土地人高雄市政府為興建龍華國
民小學工程，需用坐落高雄市○○區○○段四小段三十七地號等六筆土地，經核上開
工程符合首揭土地法之規定，且其土地在院轄市區域內，為都市計畫學校用地，此有
高雄市政府徵收土地計畫書所附徵收土地有無妨礙都市計畫證明書可稽，再審被告依
同法第二百二十二條規定，以台內地字第六二五五三○號函予以核准徵收，於法並
無不合。又行為時土地法第二百十五條規定徵收土地時，其改良物應一併徵收，係原
則規定，另參酌同法第二百十七條及第二百三十八條所規定之情形即非指於徵收土地
之同一時間一併徵收。惟土地與其改良物若非同一時間徵收，對於土地改良物之徵收
似亦不宜拖延過久，以符一併徵收之意旨，前經法務部七十八年五月三日法七十八律
字第○八○七三號函示有案，足見土地及其土地改良物之徵收於上開條文並無明定應
同時辦理，而內政部八十七年九月二十三日台內地字第八七一○○七三號函亦重申
上開意旨。本件龍華國小用地上土地改良物因囿於時間、人力、公共工程之興闢、查
估作業未能及時配合，高雄市政府因而於該工程徵收土地計畫書第六項及第十三項列
明該徵收用地上之建築及農作改良物另依計畫進度，逐年編列預算依規定辦理，並由
用地機關逐年編列預算查估補償，其與土地之徵收取得僅在時間上有先後次序，並非
不予一併徵收，本件土地改良物未同時辦理徵收，應不生土地徵收無效之情形。再審
之訴，顯無理由，請求判決駁回等語。
    理  由
按現行行政訴訟法第二百七十三條第一項第一款所謂「適用法規顯有錯誤者」，係指
原判決所適用之法規與現行法規有所牴觸或有效之判例解釋有所違反者而言，至於事
實認定錯誤或法律上見解之歧異，不得謂為適用法規顯有錯誤；又同條第十一款（即
修正前第二十八條第九款）所謂為判決基礎之民事或刑事判決及其他裁判或行政處分
，依其後之確定裁判或行政處分已變更，係指其後之確定裁判或行政處分，已變更為
判決基礎之裁判或行政處分而言。若已確定之終局判決並未因後之確定裁判或行政處
分而變更，即不得援引該條款提起再審之訴。本件原判決係以：『按國家因教育學術
及慈善事業之需要，得徵收私有土地，為行為時土地法第二百零八條第七款所明定。
本件需用土地人高雄市政府為興建龍華國民小學工程，需用坐落高雄市○○區○○段
四小段三十七地號等六筆土地，而上開工程符合首揭土地法之規定，且其土地在院轄
市區域內，為都市計畫學校用地，此有高雄市政府徵收土地計畫書所附徵收土地有無
妨礙都市計畫證明書可稽，被告（即再審被告，下同）依同法第二百二十二條規定以
台內地字第六二五五三○號函予以核准徵收，依法洵無違誤；訴願決定予以維持，
亦無不合。原告（即再審原告，下同）雖主張：龍華國小用地，其東、南二邊緊靠四
十公尺之博愛路與大順路，西、北二邊毗鄰大農業區為農業用地，依都市計畫定期通
盤檢討實施辦法第十一條規定設置國小依閭鄰單位分布配置，及土木工程學會出版工
程手冊所載在住宅區每一鄰里單位設國民小學一所，且被告徵收原告二筆土地迄未開
闢使用，足見該校既有校地面積已足，縱使不使用系爭土地亦不影響效用，被告徵收
系爭土地已超過事業所必須，已違反土地法第二百零八條之規定。況其在禁止建築之
農業用地上設置國民小學，顯然違法。又被告於七十七年徵收系爭土地，迨八十五年
始徵收地上建築物，其於徵收土地時未一併徵收地上物，此「一併」於詞典上之解釋
為一同，一齊之意，被告之徵收處分違反土地法第二百十五條之強制規定，自始無效
等語。惟查系爭被徵收之土地在高雄市都市計畫範圍內，其編定使用類別為學校用地
，並非農業用地，有高雄市政府徵收土地計畫書所附徵收土地有無妨礙都市計畫證明
書可稽。原告指其為農業用地，禁止建築，不得作為學校用地，不無誤會。次查原告
原有被徵收之系爭土地二筆係供龍華國小操場使用，亦有前開徵收土地計畫書所附徵
收土地圖說、土地使用計畫圖足憑。因原告提出行政爭訟，及地上物補償尚未處理完
竣，致未能拆除地上物，整地供操場使用，並非龍華國小用地已足，不需使用該二筆
土地等情，已據被告陳明。原告謂該二筆土地徵收後未予使用，足見該校面積已足，
應非事業所必需云云，乃係倒果為因，並非實際情形，所訴自難採信。至於原告援引
之都市計畫定期通盤檢討實施辦法第十一條關於學校用地檢討標準之規定，及土木工
程學會出版中國工程手冊所載學校設計之資料，前者乃係供都市計畫通盤檢討參考之
用，並非強制規定，而後者並非法令，均不足以推翻系爭被徵收土地為教育事業所必
需之事實，即難為原告有利之認定。次查徵收土地時，其改良物應一併徵收，固為土
地法第二百十五條所規定，惟此之所指「一併徵收」，參酌同法第二百十七條及二百
三十八條「一併徵收」規定之內涵，以及該條條文中未明文限定「同時」辦理。則土
地與地上改良物之徵收，分批辦理，尚與法律規定之意旨無違。本件系爭土地徵收土
地計畫書第六項載明：土地改良物另依計畫進度逐年編列預算依規定辦理。被告於系
爭土地徵收後，另行徵收地上改良物，難謂有何不法。原告以詞典上一般用語之解釋
作為依據，指摘被告分別辦理土地及地上改良物之徵收為違反強制規定無效云云，自
屬無據。綜上所述，原告起訴意旨非有理由，應予駁回。』為由，乃依修正前行政訴
訟法第二十六條後段，判決駁回再審原告在前訴訟程序之訴。核其所適用之法規與該
案應適用之現行法規並無違背，與解釋判例，亦無牴觸，並無所謂適用法規顯有錯誤
之情形；再審原告以前揭事實欄所載理由，主張原判決適用法規顯有錯誤，核屬法律
上見解之歧異，尚不得據為再審理由。又本件系爭土地之徵收係據當時土地法第二百
零八條第七款規定而為之，並非依據法務部七十八年五月三日七十八律字第○八○七
三號函或七十八年七月五日法律字第一二三三四號函而為之，原判決亦非據該二函為
判決基礎，則原判決並無再審原告所主張有為判決基礎之民事或刑事判決及其他裁判
或行政處分，依其後之確定裁判或行政處分已變更之情形。從而再審原告主張原判決
有行政訴訟法第二百七十三條第一項第十一款（即修正前行政訴訟法第二十八條第九
款）之再審事由提起本件再審之訴，揆諸首揭說明，殊難認有再審理由，應予駁回。
據上論結，本件再審之訴為無理由，爰依行政訴訟法施行法第二條、行政訴訟法第二
百七十八條第二項、第九十八條第三項前段，判決如主文。
中    華    民    國     八十九      年     十二     月     二十八      日
                    最 高 行 政 法 院  第 四 庭
                                審 判 長 法  官      葉  振  權
                                         法  官      林  清  祥
                                         法  官      吳  錦  龍
                                         法  官      劉  鑫  楨
                                         法  官      吳  明  鴻
右  正  本  證  明  與  原  本  無  異
                                         法院書記官  陳  盛  信
中    華    民    國     九十      年      一      月       二        日


司法院資訊處製作；財團法人民間司法改革基金會備份。
